ACORDAO-COMPLETO-2579868

ACÓRDÃO 2864/2023 ATA 10/2023 - SEGUNDA CÂMARA

VISTOS, relatados e discutidos estes autos de tomada de contas especial em desfavor do Sr. Claudine Matias Maia (CPF XXX.865.698-XX) , ex-prefeito de Guaribas/PI nas gestões 2013-2016 e 2017-2020, em razão de omissão no dever de prestar contas dos recursos recebidos no âmbito do programa Projovem Campo, no exercício de 2014;
ACORDAM os ministros do Tribunal de Contas da União, reunidos em sessão da 2ª Câmara, diante das razões expostas pelo relator, em: 
9.1. julgar irregulares as contas do Sr. Claudine Matias Maia, com fundamento nos arts. 1º, inciso I, 16, inciso III, alíneas "a", "b" e "c", da Lei 8.443/1992, c/c arts. 1º, inciso I, 209, incisos I, II e III, do Regimento Interno;
9.2. condenar o Sr. Claudine Matias Maia (CPF XXX.865.698-XX) , com fundamento no art. 19, caput, da Lei 8.443/1992, c/c o art. 210 do Regimento Interno do TCU, ao pagamento das importâncias a seguir especificadas, com a fixação do prazo de 15 (quinze) dias, a contar da notificação, para comprovar, perante o Tribunal (art. 23, inciso III, alínea "a" da Lei 8.443/1992, c/c o art. 214, inciso III, alínea "a", do Regimento Interno) , o recolhimento da dívida aos cofres do Fundo Nacional de Desenvolvimento da Educação - FNDE, atualizada monetariamente e acrescida dos juros de mora, calculados a partir das datas discriminadas, até a data do recolhimento, na forma prevista na legislação em vigor:
	Data
	Valor (R$) 

	20/4/2015
	7.249,05

	16/6/2015
	3.128,00

	16/6/2015
	3.128,00

	1/7/2015
	2.780,96

	9/7/2015
	2.174,88

	9/7/2015
	2.174,88

	9/7/2015
	2.174,88

	8/1/2016
	2.382,10

	16/3/2016
	2.428,80

	29/4/2016
	1.619,20

	25/7/2016
	21.052,80

	10/8/2016
	546,00

	1/9/2016
	29.624,00

	16/9/2016
	809,60

	16/9/2016
	11.812,80

	16/9/2016
	11.812,80

	19/9/2016
	809,60

	19/9/2016
	13.566,00

	22/9/2016
	1.280,40

	22/9/2016
	809,60

	22/9/2016
	809,60

	22/9/2016
	4.048,00

	22/9/2016
	1.619,20

	26/9/2016
	8.905,60

	26/9/2016
	8.905,60

	29/9/2016
	4.048,00

	8/12/2016
	1.092,00

	16/12/2016
	14.596,60

	21/12/2016
	3.019,30

	22/12/2016
	19.099,20

	29/12/2016
	809,60

9.3. aplicar ao responsável Claudine Matias Maia (CPF XXX.865.698-XX) a multa prevista no art. 57 da Lei 8.443/1992 c/c o art. 267 do Regimento Interno do TCU, no valor de R$ 20.000,00 (vinte mil reais) , fixando-lhe o prazo de 15 (quinze) dias, a contar da notificação, para que comprove, perante o Tribunal (art. 214, inciso III, alínea "a", do Regimento Interno do TCU) , o recolhimento da dívida aos cofres do Tesouro Nacional, atualizada monetariamente desde a data deste acórdão até a data do efetivo recolhimento, se paga após o vencimento, na forma da legislação em vigor;
9.4. aplicar ao responsável Claudine Matias Maia (CPF XXX.865.698-XX) a multa prevista no art. 58, II, da Lei 8.443/1992 c/c o art. 268 do Regimento Interno do TCU, no valor de R$ 10.000,00 (dez mil reais) , fixando-lhe o prazo de 15 (quinze) dias, a contar da notificação, para que comprove, perante o Tribunal (art. 214, inciso III, alínea "a", do Regimento Interno do TCU) , o recolhimento da dívida aos cofres do Tesouro Nacional, atualizada monetariamente desde a data do acórdão proferido por este Tribunal até a data do efetivo recolhimento, se paga após o vencimento, na forma da legislação em vigor;
9.5. autorizar, desde logo, nos termos do art. 28, inciso II, da Lei 8.443/1992, a cobrança judicial das dívidas, caso não atendida a notificação;
9.6. autorizar, desde logo, caso solicitado e o processo não tenha sido remetido para cobrança judicial, o pagamento das dívidas em até 36 (trinta e seis) parcelas mensais e consecutivas, nos termos do art. 26 da Lei 8.443/1992, c/c o art. 217 do Regimento Interno/TCU, fixando-se o vencimento da primeira parcela em 15 (quinze) dias, a contar do recebimento da notificação, e o das demais a cada mês, devendo incidir sobre cada valor mensal os correspondentes acréscimos legais, na forma prevista na legislação em vigor, sem prejuízo de alertar o responsável de que a falta de comprovação do recolhimento de qualquer parcela implicará o vencimento antecipado do saldo devedor; e
9.7. notificar a prolação deste acórdão ao Fundo Nacional de Desenvolvimento da Educação - FNDE, ao responsável e ao Procurador-Chefe da Procuradoria da República no Estado do Piaui, este último em atenção ao § 3º do art. 16 da Lei 8.443/1992, c/c o § 7º do art. 209 do Regimento Interno do TCU, para adoção das medidas que entender cabíveis.

Tomada de contas especial em razão de omissão no dever de prestar contas dos recursos recebidos pelo município de Guaribas/PI, no âmbito do programa Projovem Campo, no exercício de 2014.

Segunda Câmara

Município de Guaribas - PI.

3. Interessados/Responsáveis:
3.1. Interessado: Fundo Nacional de Desenvolvimento da Educação (00.378.257/0001-81).
3.2. Responsável: Claudine Matias Maia (XXX.865.698-XX).

13.1. Ministros presentes: Aroldo Cedraz (na Presidência), Augusto Nardes, Vital do Rêgo (Relator) e Antonio Anastasia.
13.2. Ministro-Substituto presente: Marcos Bemquerer Costa.

VITAL DO RÊGO

Adoto como parte do relatório o pronunciamento da Unidade de Auditoria Especializada em Tomada de Contas Especial (peça 70) a seguir transcrito, que contou com a anuência do corpo diretivo da unidade (peças 71 a 72) : 
INTRODUÇÃO
Cuidam os autos de tomada de contas especial instaurada pelo Fundo Nacional de Desenvolvimento da Educação, em desfavor do Sr. Claudine Matias Maia (CPF XXX.865.698-XX) , ex-Prefeito Municipal de Guaribas (PI) , nas gestões 2013-2016 e 2017-2020, em razão de omissão no dever de prestar contas dos recursos recebidos no âmbito do programa Projovem Campo, no exercício de 2014, os quais totalizaram a importância de R$ 708.733,00 (peça 3) .
HISTÓRICO
2.	Encerrado o prazo regulamentar para a apresentação da prestação de contas em 8/2/2018, a obrigação não foi adimplida. Instaurada a tomada de contas especial, foi atribuído ao responsável o débito de R$ 708.733,00.
3.	O responsável arrolado na fase interna foi devidamente comunicado (peças 6-7) e, diante da ausência de justificativas para elidir a irregularidade e da não devolução dos recursos, instaurou-se a tomada de contas especial, a partir do relatório do tomador de contas (peça 13) .
4.	Ingressado o processo no TCU, a SECEX-TCE, em pareceres uníssonos, após atestar a presença, no processo, dos pressupostos de constituição e de procedibilidade constantes das disposições legais e regimentais aplicáveis, bem como aqueles estipulados pela IN/TCU 71/2012, modificada pela IN/TCU 76/2016, verificou que ao responsável cabia a gestão e execução dos recursos federais, bem como a apresentação da prestação de contas, cujo prazo final situava-se temporalmente no período de seu segundo mandato à frente da municipalidade. Foi expressamente ressaltado que, em relação às prestações de contas cujos prazos se encerravam a partir de 2012, a Resolução CD/FNDE nº 02/2012, com as alterações advindas da Resolução CD/FNDE nº 43/2012, definiu-se que o prazo para envio de cada prestação de contas seria de 60 (sessenta) dias a contar da disponibilização da funcionalidade de envio no sistema SiGPC, decorrendo daí o ampliado interregno temporal entre o repasse dos recursos e a data limite acima mencionada, visto que o sistema só foi disponibilizado para envio no final de 2017.
5.	Foram moduladas e empreendidas, com base em autorização do ínclito Relator (peça 25) , a citação e a audiência do responsável, pela ausência de comprovação da boa e regular dos recursos, tendo lhe sido imputada responsabilidade pela totalidade dos valores geridos e pela omissão do dever de prestar contas, respectivamente:
realizar a citação, com fundamento nos arts. 10, § 1º, e 12, incisos I e II, da Lei 8.443/1992, c/c o art. 202, incisos I e II, do RI/TCU, para que, no prazo de quinze dias, o responsável abaixo indicado, em decorrência das condutas praticadas, apresente alegações de defesa e/ou recolha, aos cofres especificados, a quantia abaixo indicada, atualizada monetariamente a partir da respectiva data até o efetivo recolhimento, abatendo-se na oportunidade a quantia eventualmente ressarcida, na forma da legislação em vigor, que geraram as irregularidades demonstradas a seguir:
Débito relacionado ao responsável Claudine Matias Maia (CPF: XXX.865.698-XX) , Prefeito Municipal de Guaribas/PI, no período de 1/1/2013 a 31/12/2016 e 1/1/2017 a 31/12/2020, na condição de dirigente.
	Data
	Valor (R$) 

	23/9/2014
	147.060,00

	24/8/2015
	73.530,00

	31/12/2015
	73.530,00

	6/7/2016
	210.528,00

	8/9/2016
	135.660,00

	21/10/2016
	68.425,00

Irregularidade: não comprovação da boa e regular aplicação dos recursos federais repassados ao município de Guaribas - PI, em face da omissão no dever de prestar contas dos valores transferidos, no âmbito do PROJOVEM CAMPO, no exercício de 2014, cujo prazo encerrou-se em 8/2/2018.
Evidências da irregularidade: documentos técnicos presentes nas peças 4 (extratos bancários) , 5 (parecer financeiro) , 6 (notificação do responsável) , 7 (aviso de recebimento) e 9 (comprovantes de mandatos eleitorais) .
Normas infringidas: art. 37, caput, c/c o art. 70, parágrafo único, da Constituição da República Federativa do Brasil; art. 93, do Decreto-lei 200/1967; art. 66, do Decreto 93.872/1986; art. 6º, inciso XLV, da Resolução CD/FNDE nº 11, de 16/04/2014.
Cofre credor: Fundo Nacional de Desenvolvimento da Educação.
Valor atualizado do débito (sem juros) em 13/2/2020: R$ 844.948,46
Conduta: não demonstrar a boa e regular aplicação dos recursos federais recebidos e geridos por meio do instrumento em questão, no exercício de 2014, em face da omissão na prestação de contas, cujo prazo encerrou-se em 8/2/2018.
Nexo de causalidade: a conduta descrita impediu o estabelecimento do nexo causal entre as possíveis despesas efetuadas com os recursos recebidos, no âmbito do instrumento em questão, no exercício de 2014.
Culpabilidade: não há excludentes de ilicitude, de culpabilidade e de punibilidade; é razoável supor que o responsável tinha consciência da ilicitude de sua conduta; era exigível conduta diversa da praticada, qual seja, desincumbir-se do seu dever por meio da apresentação da prestação de contas no prazo e forma devidos. (...) 
realizar a audiência do responsável abaixo indicado, com fundamento nos arts. 10, § 1º, e 12, incisos I e III, da Lei 8.443/1992, c/c o art. 202, incisos I e III, do RI/TCU, para que, no prazo de quinze dias, apresente razões de justificativa quanto as condutas praticadas que geraram as irregularidades demonstradas a seguir: 
Responsável: Claudine Matias Maia (CPF: XXX.865.698-XX) , Prefeito Municipal de Guaribas/PI, no período de 1/1/2013 a 31/12/2016 e 1/1/2017 a 31/12/2020, na condição de dirigente;
Irregularidade: não cumprimento do prazo originalmente estipulado para prestação de contas do PROJOVEM CAMPO, cujo prazo encerrou-se em 8/2/2018.
Evidências da irregularidade: documentos técnicos presentes nas peças 4 (extratos bancários) , 5 (parecer financeiro) , 6 (notificação do responsável) , 7 (aviso de recebimento) e 9 (comprovantes de mandatos eleitorais) .
Normas infringidas: art. 37, caput, c/c o art. 70, parágrafo único, da Constituição da República Federativa do Brasil; art. 93, do Decreto-lei 200/1967; art. 66, do Decreto 93.872/1986; arts. 6º, inciso XLIV, e 23 da Resolução CD/FNDE 11, de 16/4/2014.
Conduta: descumprir o prazo originalmente estipulado para prestação de contas dos recursos federais recebidos à conta do instrumento em questão, o qual se encerrou em 8/2/2018
Nexo de causalidade: a conduta descrita impediu o estabelecimento do nexo causal entre as possíveis despesas efetuadas com os recursos recebidos, no âmbito do instrumento em questão, no exercício de 2014.
Culpabilidade: não há excludentes de ilicitude, de culpabilidade e de punibilidade; é razoável supor que o responsável tinha consciência da ilicitude de sua conduta; era exigível conduta diversa da praticada, qual seja, desincumbir-se do seu dever por meio da apresentação da prestação de contas no prazo e forma devidos.
6.	Os chamamentos foram efetuados por meio do Ofício 9415/2020-TCU/Seproc, de 13/3/2020 (peça 27) , remetido ao endereço do responsável constante da base de dados da Secretaria da Receita Federal (peça 26) , no qual foi efetivamente recebido, em 13/4/2020, pelo Sr. Mário Júnio Dias Alves, tendo sido consignado o seu documento de identificação no comprovante respectivo (peça 28) . 
7.	Mesmo assim, não houve comparecimento aos autos. Tendo observado a unidade técnica (peças 30-32) que o endereço empregado para entrega da correspondência não correspondia ao domicílio necessário do agente, que desempenhava mandato eleitoral até 31/12/2020 no Executivo Municipal, foi renovada (peça 35) a citação do agente na sede da Prefeitura (peça 34) , tendo sido a correspondência recebida em 13/10/2020 (peça 36) , por terceiro perfeitamente identificado.
8.	Ainda assim, não tendo acorrido aos autos o responsável, a unidade técnica propôs a decretação da revelia do ex-Prefeito, bem como o julgamento de suas contas pela irregularidade e a condenação em débito (peças 38-40) . 
9.	Tendo ocorrido, in continenti, o ingresso de documentação materialmente consistente em prestação de contas, em caráter intempestivo (peça 42) , o ilustre Relator, após sugestão neste sentido do do MPTCU (peça 43) , determinou (peça 44) que o FNDE analisasse e emitisse parecer conclusivo quanto à documentação enviada, por meio de nota técnica ou documento similar, para posterior manifestação da unidade técnica. 
10.	 Para esse desiderato foi editada a Nota Técnica 55/2021/COEJA/DPD/SEB/SEB, de 20/5/2021 (peça 50) , concluindo pela desaprovação, sob o ângulo técnico, da execução do programa, pois a frequência média dos discentes ao longo do exercício (a média do percentual de alunos que frequentaram as aulas, em relação ao total de matriculados, a cada bimestre do biênio compreendido) fora de 41%, portanto inferior ao percentual de 45%, mínimo estipulado para a aprovação executiva no prisma técnico.
11.	 Em relação à execução financeira,  a Nota Técnica  3034813/2022/DIAFI/COPRA/CGAPC/ DIFIN, de 20/7/2022 (peça 55) , a partir do exame dos extratos bancários correspondentes, indicou diversas inconsistências no acervo documental (divergências entre os extratos bancários e informações constantes dos documentos elaborados na prestação de contas) que impediam a plena caracterização do nexo de causalidade entre os recursos repassados e as despesas efetuadas no âmbito do programa, no valor de R$ 188.317,75. Adicionalmente, foi mencionado o pagamento de despesas bancárias - vedado nas regras do programa - no valor de R$ 38,28.
12.	 A SECEX-TCE, em manifestações uníssonas (peças 56-58) , indicou que entendia comprometida a gestão dos recursos tanto no aspecto da execução financeira, diante das inconsistências que comprometiam a aplicação do valor de R$ 188.317,75, essa em caráter parcial. Quanto à execução física, seria, a princípio, integralmente rejeitada, uma vez que comprovada inobservância da frequência mínima do público-alvo às ações executivas ao longo do biênio abrangido, hipótese ensejadora da reprovação total, nos termos da legislação específica do programa. 
13.	 Contudo, a unidade técnica, aprofundando a abordagem do quantitativo inferior ao mínimo exigido nas metas estabelecidas para a execução do programa, ponderou, também ancorada em precedentes jurisprudenciais do TCU, que a rejeição das contas unicamente pela execução física insuficiente poderia configurar uma hipótese de responsabilidade objetiva, a qual seria repelida pela jurisprudência do Tribunal: 
21.	Inexiste no diploma legal que instituiu o programa qualquer comando que estabeleça a matrícula e a frequência compulsória do público-alvo às atividades pedagógicas desenvolvidas. A adesão dos discentes mostra-se inequivocamente como voluntária, diante da inexistência de dever legal nesse sentido, ao contrário do que, exemplificativamente, se impõe aos responsáveis pelas crianças e adolescentes, a partir do art. 208, inciso I, da Constituição Federal, na redação conferida pela Emenda Constitucional 59/2009.
22.	Sendo que o texto constitucional (art. 5º, inciso II) preconiza que ninguém é obrigado a fazer ou deixar fazer algo senão em virtude de lei, falece aos gestores municipais qualquer legitimidade para constranger os potenciais utentes do serviço disponibilizado a partir da ação governamental de que se trata nos autos. 
23.	Assim, responsabilizar o titular da Prefeitura pela evasão desse público, especialmente constrangendo-o a devolver os recursos repassados in totum, a partir de um referencial de aceitabilidade aparentemente arbitrário (45%, conforme a Nota Técnica 55/2021/COEJA/DPD/SEB/SEB, de 20/5/2021 - peça 50) exigiria não apenas alguma omissão comprovada no tocante às obrigações arroladas no art. 6º da lei 11.692, de 10/6/2008, como também a caracterização de um nexo de causalidade entre a evasão e as disfunções executivas que se verificassem. Nenhum desses requisitos é identificado a partir dos elementos contidos nos autos. 
24.	A pretensão do órgão repassador constituiria, certamente, em uma modalidade de responsabilização objetiva do administrador público, hipótese largamente rechaçada pela jurisprudência do Tribunal (Acórdão 2781/2016-TCU-Plenário - Rel. Min. Benjamin Zymler; Acórdão 6479/2014-TCU-Segunda Câmara - Rel. Min. Marcos Bemquerer; Acórdão 249/2010-TCU-Plenário - Rel. Min. Walton Alencar Rodrigues) .
25.	E assim se posiciona a jurisprudência do TCU quanto ao tema. O malogro no alcance de metas, isoladamente, não é suficiente para justificar a persecução dos valores transferidos, uma vez que há gastos inerentes à execução do Projovem Urbano a fim de possibilitar a manutenção do curso, ainda que com um número menor de alunos por conta da evasão, que não poderia ser evitada. No recente Acórdão 1363/2021-TCU-Plenário  (Rel. Min. Vital do Rêgo) , o Tribunal debateu situação idêntica, em apreciação de recurso de revisão contra acórdão condenatório proferido no âmbito de processo de tomada de contas especial, instaurada em face da omissão no dever de prestar contas de valores transferidos no âmbito do Projovem Urbano, no exercício de 2015 (TC Processo 040.839/2018-4) , do qual extraímos excerto do Voto condutor de autoria do eminente Ministro Vital do Rêgo:
23. Sob outro aspecto, compreendo que não é possível atribuir prejuízo ao Erário a partir de cumprimento parcial da suposta meta de frequência. A vigorar o entendimento expresso, por hipótese, gestor municipal que lograsse executar o programa com 45% de frequência teria suas contas aprovadas e outro, que atingisse 44,9% do mesmo critério, seria condenado pelo débito integral, situação que não guarda proporcionalidade. (...) 
26. Entendimento diferente se impõe na regência do modelo de repasses mediante a celebração de convênios com os entes federados. A jurisprudência do TCU é sólida no sentido de que a entrega de produto objeto de convênio sem utilidade para os beneficiários importa em débito integral dos recursos transferidos (Acórdão 8660/2011-TCU-Segunda Câmara - Rel. Min. André de Carvalho; Acórdão 11284/2020-TCU-Primeira Câmara - Rel. Min. Marcos Bemquerer) . Entretanto, resta evidente que, diferentemente do convênio do qual resulta obra ou serviço imprestável à sociedade, sem qualquer uso possível, o programa de alfabetização que atende parcialmente as metas pactuadas não poderia configurar prejuízo integral ao Erário. (...) 
27. Seria, portanto, necessário aferir o débito de acordo com a porção não executada do programa e para a qual teria havido repasse de recursos. (...) 
30. Com efeito, no caso de frequência parcial, não é evidente qual fatia dos recursos deveria ser impugnada, uma vez que diversos dos itens de despesa precisam ser providos independentemente do número de alunos, tais como toda a estrutura necessária à formação, incluindo professores, formação e rede de apoio (custos fixos) .
31. Forçoso lembrar que o Regimento Interno do TCU, conforme previsto no art. 210, §1º, admite a condenação em débito por verificação, quando for possível quantificar com exatidão o valor do débito, ou por estimativa, quando, por meios confiáveis, apurar-se quantia que seguramente não excederia o real valor devido.
32. No caso em comento, é por demais evidente que o valor impugnado pelo MEC e pelo FNDE não foi calculado com exatidão e claramente excede o valor devido, uma vez que não foram inquinadas pelo tomador de contas, de forma analítica, as despesas apresentadas como sendo da execução do programa e atendimento dos jovens, ainda que com frequência inferior à desejável.
14.	 Prosseguiu a análise, com este pressuposto, abordando a parcela dos recursos apurada no âmbito da Nota Técnica 3034813/2022/DIAFI/COPRA/CGAPC/DIFIN, de 20/7/2022 (peça 55) , no valor de R$ 188.317,75, acrescida do valor de R$ 38,28, decorrente do pagamento irregular de despesas bancárias.
15. Considerando que, apesar da apresentação extemporânea da prestação de contas, como o marco temporal para a caracterização da omissão do dever de prestar contas é exatamente a citação no processo de tomada de contas especial, sem o que o atraso constitui mera intempestividade, e que os documentos pertinentes haviam sido inseridos no sistema do FNDE, de forma eletrônica (peça 42, p. 3-132) na data de 2/2/2021, portanto em momento posterior à citação, esta efetivada pelo Ofício 9415/2020 - Seproc, de 13/3/2020, a omissão havia sido plenamente caracterizada. 
16.	 Fazia-se necessário, entretanto, em decorrência da fundamentação jurídica e quantificação do débito, em reverência aos princípios do contraditório e da ampla defesa, a renovação da citação, sendo que o quantum debeatur estaria cingido aos valores indicados na Nota Técnica 3034813/2022/DIAFI/COPRA/CGAPC/DIFIN, de 20/7/2022 (peça 55) .  
17.	 Foi efetivada pela SECEX-TCE, com autorização do ilustre Relator (peça 59) , a citação do responsável, nos seguintes termos:
... nos termos dos arts. 10, § 1º e 12, inciso II, da Lei 8.443/1992, c/c o art. 202, inciso II, e §1º, do Regimento Interno do TCU, do Sr. Claudine Matias Maia (CPF XXX.865.698-XX) , ex-Prefeito Municipal de Guaribas (PI) , para, no prazo de quinze dias, a contar do recebimento do ofício citatório, apresentar alegações de defesa quanto à ocorrência abaixo indicada, em razão da conduta também especificada, ou recolher aos cofres do Fundo Nacional do Desenvolvimento da Educação - FNDE, as importâncias abaixo assinaladas, atualizadas monetariamente a partir das datas indicadas até o seu recolhimento:
	Data 
	Valor (R$) 

	20/4/2015
	7.249,05

	16/6/2015
	3.128,00

	16/6/2015
	3.128,00

	1/7/2015
	2.780,96

	9/7/2015
	2.174,88

	9/7/2015
	2.174,88

	9/7/2015
	2.174,88

	8/1/2016
	2.382,10

	16/3/2016
	2.428,80

	29/4/2016
	1.619,20

	25/7/2016
	21.052,80

	10/8/2016
	546,00

	1/9/2016
	29.624,00

	16/9/2016
	809,60

	16/9/2016
	11.812,80

	16/9/2016
	11.812,80

	19/9/2016
	809,60

	19/9/2016
	13.566,00

	22/9/2016
	1.280,40

	22/9/2016
	809,60

	22/9/2016
	809,60

	22/9/2016
	4.048,00

	22/9/2016
	1.619,20

	26/9/2016
	8.905,60

	26/9/2016
	8.905,60

	29/9/2016
	4.048,00

	8/12/2016
	1.092,00

	16/12/2016
	14.596,60

	21/12/2016
	3.019,30

	22/12/2016
	19.099,20

	29/12/2016
	809,60

	Valor atualizado em 9/8/2022 (sem juros) : R$ 260.403,62
Irregularidade: rejeição parcial da aplicação dos recursos federais repassados no âmbito do Programa Projovem Campo, nos exercícios de 2014 a 2016, ao município de Guaribas (PI) 
Conduta: apresentação de documentação insuficiente ou parcialmente inidônea para a comprovação da correta e aplicação dos recursos geridos;
Nexo de causalidade: a conduta descrita impediu o estabelecimento do nexo causal entre as possíveis despesas efetuadas com os recursos recebidos, no âmbito do instrumento em questão, no exercício de 2014.
Dispositivos legais e infralegais violados: art. 70, parágrafo único da Constituição Federal, na redação conferida pela Emenda Constitucional 19/2008; arts. 23 e 24, § 3º, da Resolução CD/FNDE 11, de 16/4/2014;
Evidências: extratos bancários (peça 4) ; parecer financeiro (peça 5) ; Nota Técnica 3034813/2022/DIAFI/COPRA/CGAPC/DIFIN, de 20/7/2022 (peça 55) .
Culpabilidade: não há excludentes de ilicitude, de culpabilidade e de punibilidade; é razoável supor que o responsável tinha consciência da ilicitude de sua conduta; era exigível conduta diversa da praticada;
18.	 As comunicações foram efetuadas conforme sintetizado no quadro abaixo: 
	Expediente
	Endereço
	Fonte do endereço
	Resultado

	Ofício 45909/2022-TCU/Seproc de 26/8/2022 (peça 62) 
	Rua Projetada - Brejão 52 - Zona Rural - Guaribas (PI) - CEP 64.798-000
	Tribunal Superior Eleitoral (peça 60) 
	Recebido por terceiro em 15/9/2022 (peça 68) 

	Ofício 43593/2022 - TCU/Seproc de 16/8/2022 (peça 63) 
	Rua Localidade Brejão S/N - Zona Rural - Guaribas (PI) - CEP 64.798-000
	Secretaria da Receita Federal (peça 60) 
	Recebido por terceiro em 15/9/2022 (peça 67) 

	Ofício 43591/2022 - TCU/Seproc de 16/8/2022 (peça 64) 
	Rua Projetada 52 - Acauã (PI) - CEP 64.798-000
	Registro Nacional de Carteira de Habilitação - Renach (peça 60) 
	Recebido por terceiro em 15/9/2022 (peça 66) 

19.	 Não houve resposta a nenhum dos expedientes entregues. 
ANÁLISE DOS PRESSUPOSTOS DE CONSTITUIÇÃO E DE PROCEDIBILIDADE
20.	 Verifica-se que não houve o transcurso do prazo de dez anos, que deflagra o tratamento excepcional a que se refere o art. 6º, inciso II, c/c art. 19, da IN/TCU 71/2012, no sentido de considerar o potencial prejuízo ao direito de defesa dos agentes envolvidos, uma vez que as irregularidades se deram nos exercícios de 2015 e 2016 e notificação foi efetuada nos autos ainda no exercício de 2018 (peça 6) .
21.	 Quanto ao critério estabelecido pelo art. 6º, § 3º, inciso I, da IN/TCU 71/2012, modificada pela IN/TCU 76/2016, o valor original já é de R$ 188.317,75, portanto superior ao limite de R$ 100.000,00, estabelecido naquela norma, para prosseguimento do processo de tomada de contas especial.
22.	 Em atendimento à determinação contida no item 9.4 do Acórdão 1772/2017-TCU-Plenário, foi efetuada pesquisa ao sistema processual do TCU (e-TCU) , não sendo encontrados processos de tomada de contas especial em tramitação com débitos inferiores àquele fixado no art. 6º, § 1º, da Instrução Normativa TCU 71/2012, referentes ao responsável arrolado.
23.	 Em relação à prescrição da prescrição da pretensão punitiva e ressarcitória no TCU, o Supremo Tribunal Federal - STF, no Recurso Extraordinário - RE 636.886, fixou a tese, com repercussão geral reconhecida, de que "é prescritível a pretensão de ressarcimento ao erário fundada em decisão de Tribunal de Contas" (Tema 899) . Posteriormente, o próprio TCU regulamentou o assunto por meio da Resolução TCU 344, de 11/10/2022, publicada em 21/10/2022, à luz do disposto na Lei 9.873/1999, estabelecendo que "prescrevem em cinco anos as pretensões punitiva e de ressarcimento" nos processos de controle externo, conforme o art. 2º, da referida norma.
24.	 Quanto ao termo inicial da contagem do prazo prescricional, o art. 4º prevê o seguinte:
Art. 4° O prazo de prescrição será contado:
I - da data em que as contas deveriam ter sido prestadas, no caso de omissão de prestação de contas;
II - da data da apresentação da prestação de contas ao órgão competente para a sua análise inicial;
III - do recebimento da denúncia ou da representação pelo Tribunal ou pelos órgãos de controle interno, quanto às apurações decorrentes de processos dessa natureza;
IV - da data do conhecimento da irregularidade ou do dano, quando constatados em fiscalização realizada pelo Tribunal, pelos órgãos de controle interno ou pelo próprio órgão ou entidade da Administração Pública onde ocorrer a irregularidade;
V -  do dia em que tiver cessado a permanência ou a continuidade, no caso de irregularidade permanente ou continuada.
No que se refere às causas de interrupção da prescrição, o art. 5º dispõe:
Art. 5º A prescrição se interrompe:
I - pela notificação, oitiva, citação ou audiência do responsável, inclusive por edital;
II - por qualquer ato inequívoco de apuração do fato;
III - por qualquer ato inequívoco de tentativa de solução conciliatória;
IV - pela decisão condenatória recorrível.
§ 1° A prescrição pode se interromper mais de uma vez por causas distintas ou por uma mesma causa desde que, por sua natureza, seja repetível no curso do processo.
§ 2° Interrompida a prescrição, começa a correr novo prazo a partir do ato interruptivo.
§ 3º Não interrompem a prescrição o pedido e concessão de vista dos autos, emissão de certidões, prestação de informações, juntada de procuração ou subestabelecimento e outros atos de instrução processual de mero seguimento do curso das apurações.
25.	 No caso concreto, o termo inicial da contagem do prazo prescricional situa-se em 8/2/2018, que corresponde à data em que a prestação de contas deveria ter sido apresentada (art. 4°, inciso I da mencionada resolução) , no caso de omissão do dever de prestar contas. Em relação aos valores que corresponderam aos dispêndios glosados, aplica-se a regra estabelecida pelo art. 4º, do normativo mencionado, ou seja a própria Nota Técnica 3034813/2022/DIAFI/COPRA/CGAPC/DIFIN, de 20/7/2022 (peça 55) . 
26.	 Ademais, verificam-se, nos presentes autos, os seguintes eventos processuais interruptivos da prescrição, ocorridos tanto na fase interna, quanto na fase externa desse processo de tomada de contas especial, em caráter não exaustivo:
26.1	Ofício 9415/2020-TCU/Seproc, de 13/3/2020 (peça 27) , remetido ao endereço do responsável constante da base de dados da Secretaria da Receita Federal (peça 26) , no qual foi efetivamente recebido, em 13/4/2020, por terceiro (peça 28) , configurando a citação do responsável;
26.2	Nota Técnica 55/2021/COEJA/DPD/SEB/SEB, de 20/5/2021, constituindo ato inequívoco de apuração do fato (peça 50) .
27.	 Abordando a possibilidade de prescrição intercorrente, temos a regulação também pela Resolução TCU 344/2022, no seguinte trecho: 
Art. 8º.  Incide a prescrição intercorrente se o processo ficar paralisado por mais de três anos, pendente de julgamento ou despacho, sem prejuízo da responsabilidade funcional decorrente da paralisação, se for o caso. 
§ 1°. A prescrição intercorrente interrompe-se por qualquer ato que evidencie o andamento regular do processo, excetuando-se pedido e concessão de vista dos autos, emissão de certidões, prestação de informações, juntada de procuração ou subestabelecimento e outros atos que não interfiram de modo relevante no curso das apurações. 
§ 2°. As causas impeditivas, suspensivas e interruptivas da prescrição principal também impedem, suspendem ou interrompem a prescrição intercorrente
28.	 Os eventos interruptivos narrados no item 26 dessa instrução também obstam a incidência de prescrição intercorrente, pois impediram o decurso de três anos de inércia que deflagrariam esse efeito.
29.	 Portanto, ao se analisar o termo inicial da contagem do prazo de prescrição, bem como a sequência de eventos processuais indicados nos itens anteriores, os quais têm o condão de interromper a fluência do prazo prescricional, nos termos do art. 5º da Resolução TCU 344/2022, conclui-se que não houve o transcurso do prazo de 5 (cinco) anos entre cada evento processual e o seguinte. Portanto, levando-se em consideração o entendimento do STF acima mencionado, bem como a vigente regulamentação do Tribunal, não ocorreu, de acordo com os elementos contidos nos autos, a prescrição da pretensão sancionatória e ressarcitória para o TCU, em relação a ambas as ocorrências tratadas.
EXAME TÉCNICO
30.	 Entende-se exitoso o chamamento, na medida em que proporcionou a oportunidade ao responsável de comparecer aos autos e exercer com plenitude o direito à ampla defesa e ao contraditório gravado na Constituição Federal.
31. Em que pese os avisos de recebimento indicarem que o recebimento foi firmado por terceiro, inexistindo comprovação de que o destinatário tenha tomado ciência do expediente, esse fato, por si só, não invalida as notificações que lhe foram dirigidas, uma vez que o art. 179, inciso II, do Regimento Interno do TCU estabelece que as comunicações processuais far-se-ão mediante carta registrada, com aviso de recebimento que comprove a entrega no endereço do destinatário, que corresponde, no caso, àquele consignado na base de dados da Secretaria da Receita Federal (peça 26) , tendo sido informado pelo próprio destinatário às autoridades fazendárias federais. 
32.	 A validade do critério de comunicação processual do TCU foi referendada pelo Supremo Tribunal Federal, nos termos do julgamento do MS-AgR 25.816/DF, por meio do qual se afirmou a desnecessidade da ciência pessoal do interessado, entendendo-se suficiente a comprovação da entrega do "AR" no endereço do destinatário:
EMENTA: AGRAVO REGIMENTAL. MANDADO DE SEGURANÇA. DESNECESSIDADE DE INTIMAÇÃO PESSOAL DAS DECISÕES DO TRIBUNAL DE CONTAS DA UNIÃO. ART. 179 DO REGIMENTO INTERNO DO TCU. INTIMAÇÃO DO ATO IMPUGNADO POR CARTA REGISTRADA, INICIADO O PRAZO DO ART. 18 DA LEI nº 1.533/51 DA DATA CONSTANTE DO AVISO DE RECEBIMENTO. DECADÊNCIA RECONHECIDA. AGRAVO IMPROVIDO.
33. O envio de carta registrada com aviso de recebimento está expressamente enumerado entre os meios de comunicação de que dispõe o Tribunal de Contas da União para proceder às suas intimações.
34.	 O inciso II do art. 179 do Regimento Interno do TCU é claro ao exigir apenas a comprovação da entrega no endereço do destinatário, bastando o aviso de recebimento simples.
35. Não é outra a orientação da jurisprudência do TCU, conforme se verifica dos julgados a seguir transcritos:
São válidas as comunicações processuais entregues, mediante carta registrada, no endereço correto do responsável, não havendo necessidade de que o recebimento seja feito por ele próprio (Acórdão 3648/2013-TCU-Segunda Câmara, Relator Ministro JOSÉ JORGE) ;
É prescindível a entrega pessoal das comunicações pelo TCU, razão pela qual não há necessidade de que o aviso de recebimento seja assinado pelo próprio destinatário. Entregandose a correspondência no endereço correto do destinatário, presume-se o recebimento da citação. (Acórdão 1019/2008-TCU-Plenário, Relator Ministro BENJAMIN ZYMLER) ;
As comunicações do TCU, inclusive as citações, deverão ser realizadas mediante Aviso de Recebimento - AR, via Empresa Brasileira de Correios e Telégrafos, bastando para sua validade que se demonstre que a correspondência foi entregue no endereço correto. (Acórdão 1526/2007-TCU-Plenário, Relator Ministro AROLDO CEDRAZ) 
36.	 Apesar de regularmente convocado, o responsável deixou transcorrer in albis o prazo regimental de 15 dias, que lhe foi concedido para apresentar alegações de defesa e/ou razões de justificativa, motivo pelo qual se impõe o reconhecimento da revelia de que trata o art. 12, § 3º, da Lei 8.443/1992. Deve ser ressaltado que a forma de contagem de prazos instituída pelo vigente Código de Processo Civil (lei 13.105/2015) , em dias úteis, é inaplicável à processualística de controle externo (Acórdão 2224/2018-TCU-Plenário - Rel. Min. Marcos Bemquerer) , que segue sendo regida pela Resolução TCU 170/2004 nesse particular.
37.	 A despeito da aplicação da revelia do agente, devem ser considerados, porém, eventuais elementos já constantes dos autos, os quais poderiam, em tese, levar-lhe a um juízo favorável.
38.	 Deve-se observar que, nos processos do TCU, a revelia não implica a presunção de que sejam verdadeiras todas as imputações levantadas contra os responsáveis, diferentemente do que ocorre no processo civil, em que o não comparecimento do réu aos autos leva à presunção da verdade dos fatos narrados pelo autor. 
39.	 Assim, independentemente da revelia, a avaliação da responsabilidade dos agentes nos processos desta Corte não prescinde dos elementos existentes nos autos ou para ele carreados, uma vez que são regidos pelo princípio da verdade material (Acórdão 163/2015-TCU-Segunda Câmara - Rel. Min. André de Carvalho; 2.685/2015 - TCU - 2ª Câmara - Rel. Min. Raimundo Carreiro; 2.801/2015 - TCU - 1ª Câmara - Rel. Min. Walton Alencar Rodrigues; 4.340/2015 - TCU - 1ª Câmara - Rel. Min. Weder de Oliveira; e 5.537/2015 - TCU - 1ª Câmara - Rel. Min. Weder de Oliveira) .
40.	 Finalizada essa breve retrospectiva, bem como o introito analítico, emergindo na apreciação meritória, reconhece-se que os apontamentos cabíveis e necessários ao deslinde da matéria não são extensos.
41.	 Não exsurgiram constatações posteriores que infirmem o entendimento externado pela unidade técnica na abordagem preliminar, não somente porque o responsável não compareceu aos autos, como inexistem nos autos elementos que o favoreçam, não abarcados inicialmente. 
42.	 Em se tratando de processo em que as partes interessadas não se manifestaram acerca das irregularidades imputadas, não há elementos para que se possa efetivamente aferir e reconhecer a ocorrência de boa-fé nas condutas dos responsáveis, podendo este Tribunal, desde logo, proferir o julgamento de mérito pela irregularidade das contas, conforme os termos dos §§ 2º e 6º do art. 202 do Regimento Interno do TCU (Acórdão 2064/2011-TCU-Primeira Câmara - Rel. Min. Ubiratan Aguiar;  6.182/2011-TCU - 1ª Câmara - Rel. Min. Weder de Oliveira, 4.072/2010-TCU-1ª Câmara - Rel. Min. Valmir Campelo; 1.189/2009-TCU- 1ª Câmara - Rel. Min. Marcos Bemquerer; 731/2008-TCU-Plenário; Rel. Min. Aroldo Cedraz) .
43.	 Tais considerações reputam-se suficientes para afastar a possibilidade de, no caso concreto avaliado, haver se operado qualquer espécie de prescrição da pretensão punitiva ou ressarcitória quanto às irregularidades apuradas neste processo, de responsabilidade do agente arrolado.
44.	 Finalmente, não se vislumbra qualquer empeço para a cumulação das multas referidas nos arts. 57 e 58 da lei 8.443/92, pois os fatos ensejadores das penalidades são rigorosamente distintos e independentes (Acórdão 1791/2012-TCU-Plenário - Rel. Min. Ana Arraes; 1592/2017 - Primeira Câmara - Rel. Min. Bruno Dantas; 4342/2018 - Segunda Câmara - Rel. Min. Ana Arraes) , tanto que determinaram, de forma concomitante, a citação e a audiência que foram dirigidas ao agente. 
CONCLUSÃO
45.	 Considerando que: restou caracterizada a omissão do dever de prestar contas, uma vez que a obrigação de fazer somente foi satisfeita após a realização da citação no processo de tomada de contas especial, evento que consubstancia a referida omissão; a pretensão inicial de rejeição total da aplicação dos recursos amparou-se em referencial arbitrário, já que inexiste previsão ou obrigação legal de frequência mínima dos discentes, além de constituir inaceitável hipótese de responsabilidade objetiva do agente público; a despeito disso, foram documentadas incongruências na prestação de contas que maculam, parcialmente, a gestão dos recursos, sendo que os prejuízos foram devidamente contabilizados pelo repassador; citado o agente responsável, com sucesso, segundo os parâmetros consignados na legislação aplicável, não houve comparecimento aos autos para apresentação de defesa, caracterizando-se, assim, a revelia do ex-Prefeito Municipal; inexistem outros elementos nos autos que possam afastar a responsabilidade imputada; cabe a decretação da revelia do agente, a condenação em débito pela totalidade dos valores apontados como de sua responsabilidade no expediente de citação, a irregularidade das contas e a aplicação das multas previstas nos artigos 57 e 58 da lei 8.443/92 eis que as irregularidades que ensejaram a citação e a audiência são independentes entre si, tornando legítima a cumulação das penalidades.
PROPOSTA DE ENCAMINHAMENTO
46.	 Diante do exposto, submetem-se os autos à consideração superior, propondo:
46.1 Decretar a revelia do Sr. Claudine Matias Maia; 
46.2. julgar irregulares as contas do Sr. Claudine Matias Maia (CPF XXX.865.698-XX) , com fundamento nos arts. 1º, inciso I, 16, inciso III, alíneas "a" e "c", 19, caput, e 23, inciso III, da Lei 8.443/1992, c/c os arts. 1º, inciso I, 209, incisos I e III, 210 e 214, inciso III, do Regimento Interno do TCU, e condenando-o ao pagamento da importância a seguir especificada e fixando-lhe o prazo de 15 dias, para que comprove, perante este Tribunal, em respeito ao art. 214, inciso III, alíneas "a" e "b", do Regimento Interno do TCU, o recolhimento da dívida aos cofres do Fundo Nacional de Desenvolvimento da Educação - FNDE, atualizada monetariamente e acrescida de juros de mora, calculados a partir das datas indicadas até a data do efetivo recolhimento e com o abatimento de valores acaso já satisfeitos, nos termos da legislação vigente:
	Data 
	Valor (R$) 

	20/4/2015
	7.249,05

	16/6/2015
	3.128,00

	16/6/2015
	3.128,00

	1/7/2015
	2.780,96

	9/7/2015
	2.174,88

	9/7/2015
	2.174,88

	9/7/2015
	2.174,88

	8/1/2016
	2.382,10

	16/3/2016
	2.428,80

	29/4/2016
	1.619,20

	25/7/2016
	21.052,80

	10/8/2016
	546,00

	1/9/2016
	29.624,00

	16/9/2016
	809,60

	16/9/2016
	11.812,80

	16/9/2016
	11.812,80

	19/9/2016
	809,60

	19/9/2016
	13.566,00

	22/9/2016
	1.280,40

	22/9/2016
	809,60

	22/9/2016
	809,60

	22/9/2016
	4.048,00

	22/9/2016
	1.619,20

	26/9/2016
	8.905,60

	26/9/2016
	8.905,60

	29/9/2016
	4.048,00

	8/12/2016
	1.092,00

	16/12/2016
	14.596,60

	21/12/2016
	3.019,30

	22/12/2016
	19.099,20

	29/12/2016
	809,60

Valor atualizado em 10/11/2022 (sem juros) : R$ 256.954,45
46.3. aplicar ao Sr. Claudine Matias Maia as multas previstas nos arts. 57 e 58 da Lei 8.443/1992 c/c os arts. 267 e 268 do Regimento Interno, com a fixação do prazo de quinze dias, a contar da notificação, para comprovar, perante o Tribunal (art. 214, inciso III, alínea "a", do Regimento Interno) , o recolhimento das dívidas aos cofres do Tesouro Nacional, atualizadas monetariamente desde a data do acórdão até a do efetivo recolhimento, se forem pagas após o vencimento, na forma da legislação em vigor;
46.4. autorizar, desde logo, a cobrança judicial das dívidas, nos termos do art. 28, inciso II, da Lei 8.443/1992, c/c o art. 219, inciso II, do Regimento Interno do TCU, caso não atendidas as notificações;
46.5. autorizar, desde logo, com fundamento no art. 26, da Lei 8.443/1992, c/c o art. 217, do Regimento Interno do TCU, caso seja do interesse do responsável, o parcelamento das dívidas em até 36 (trinta e seis) parcelas, incidindo sobre cada uma, os encargos legais devidos, sem prejuízo de alertá-lo de que, caso opte por essa forma de pagamento, a falta de comprovação do recolhimento de qualquer parcela implicará o vencimento antecipado do saldo devedor, nos termos do art. 26, parágrafo único, da Lei 8.443/1992, c/c o art. 217, §2º, do Regimento Interno do TCU;
46.6. enviar cópia do Acórdão que vier a ser proferido ao FNDE e ao responsável, para ciência, informando que a presente deliberação, acompanhada do Relatório e do Voto que a fundamentam, está disponível para a consulta no endereço www.tcu.gov.br/acordaos, além de esclarecer que, caso requerido, o TCU poderá fornecer sem custos as correspondentes cópias, de forma impressa;
46.7. enviar cópia do Acórdão a ser prolatado, bem como do Relatório e do Voto que o fundamentarem, à Procuradoria da República no Estado do Piauí, nos termos do § 3º do art. 16 da Lei 8.443/1992 c/c o § 7º do art. 209 do Regimento Interno do TCU, para adoção das medidas cabíveis.
2.	O representante do MPTCU, Procurador Dr. Rodrigo Medeiros de Lima, anuiu integralmente à proposta da unidade técnica, sugerindo, entretanto, fosse aplicada somente a pena de multa prevista no art. 57 da Lei 8.443/1992 ao responsável, haja vista a sucessão de condutas com nexo de dependência, relacionadas aos atos mencionados na citação e audiência do gestor (peça 73) .
 	É o relatório.

não há.

Procurador Rodrigo Medeiros de Lima.

TOMADA DE CONTAS ESPECIAL. OMISSÃO E APRESENTAÇÃO INTEMPESTIVA DAS CONTAS. NÃO COMPROVAÇÃO DA REGULAR APLICAÇÃO DOS RECURSOS. IRREGULARIDADE DAS CONTAS DO GESTOR. CARACTERIZADA A OMISSÃO DO DEVER DE PRESTAR CONTAS. APLICAÇÃO DE MULTA.

TOMADA DE CONTAS ESPECIAL (TCE)

Unidade de Auditoria Especializada em Tomada de Contas Especial (AudTCE).

O Fundo Nacional de Desenvolvimento da Educação (FNDE) instaurou tomada de contas especial em desfavor do Sr. Claudine Matias Maia, ex-prefeito de Guaribas/PI nas gestões 2013-2016 e 2017-2020, em razão de omissão no dever de prestar contas dos recursos recebidos no âmbito do programa Projovem Campo, no exercício de 2014.
A municipalidade recebeu R$ 708.733,00 para a implementação do referido programa (peça 3) . O prazo para a apresentação da respectiva prestação de contas se encerrou em 8/2/2018, sem que fossem apresentados os documentos pertinentes.
A Resolução CD/FNDE 02/2012, com as alterações advindas da Resolução CD/FNDE 43/2012, em relação às prestações de contas cujos prazos se encerravam a partir de 2012, definiu que o prazo para envio de cada prestação de contas seria de 60 (sessenta) dias a contar da disponibilização da funcionalidade de envio no sistema SiGPC, decorrendo daí o ampliado interregno temporal entre o repasse dos recursos e a data limite acima mencionada, visto que o sistema só foi disponibilizado para envio no final de 2017.
Após a inclusão intempestiva da prestação de contas, este Tribunal solicitou ao FNDE que analisasse e emitisse parecer conclusivo quanto à documentação enviada, por meio de nota técnica ou documento similar, para posterior manifestação da unidade técnica (peça 44) .
Em cumprimento àquela solicitação, a Nota Técnica 55/2021/COEJA/DPD/SEB/SEB, de 20/5/2021 (peça 50) , concluiu pela desaprovação, sob o ângulo técnico, da execução do programa, considerando a frequência média dos discentes ao longo do exercício (41%) inferior ao percentual de 45%, mínimo estipulado para a aprovação executiva no prisma técnico.
A Nota Técnica 3034813/2022/DIAFI/COPRA/CGAPC/DIFIN, de 20/7/2022 (peça 55) , ao examinar a execução financeira do programa, indicou diversas inconsistências no acervo documental (divergências entre os extratos bancários e informações constantes dos documentos elaborados na prestação de contas) que impediram a plena caracterização do nexo de causalidade entre os recursos repassados e as despesas efetuadas no âmbito do programa, no valor de R$ 188.317,75. Adicionalmente, foi mencionado o pagamento de despesas bancárias - vedado nas regras do programa - no valor de R$ 38,28.
Considerando a existência de precedentes jurisprudenciais deste Tribunal no sentido de que o malogro no alcance de metas, isoladamente, não é suficiente para justificar a persecução dos valores transferidos, uma vez que há gastos inerentes à execução do programa a fim de possibilitar a manutenção do curso, ainda que com um número menor de alunos por conta da evasão, que não poderia ser evitada, a unidade técnica renovou a citação do responsável apenas em relação aos aspectos financeiros levantados pelo órgão concedente.
O responsável, instado a se pronunciar nos autos, mediante citação/audiência, conforme avisos de recebimento acostados às peças 28 e 66 a 68, deixou transcorrer in albis o prazo que lhe foi concedido, restando caracterizada sua revelia, nos termos do art. 12, § 3º, da Lei 8.443/1992.
Ato contínuo, a unidade técnica propôs o julgamento pela irregularidade das contas do responsável, com condenação em débito e aplicação das multas previstas nos arts. 57 e 58 da Lei 8.443/1992, uma vez não caracteriza a prescrição das pretensões punitiva ou ressarcitória, à luz das regras contidas na Resolução TCU 344/2022.
O membro do Ministério Público junto ao TCU, neste ato representado pelo Procurador Dr. Rodrigo Medeiros de Lima, concordou com o mérito da proposta da unidade técnica, sugerindo, entretanto, fosse aplicada somente a multa do art. 57 da Lei 8.443/1992, haja vista a sucessão de condutas com nexo de dependência, relacionadas aos atos mencionados na citação e audiência do gestor (peça 73) .
Feito esse breve histórico, passo ao exame de mérito deste processo.
De início, aplico ao responsável os efeitos da revelia previstos no art. 12, § 3º, da Lei 8.443/1992, dando-se ordinário prosseguimento ao processo.
Preliminarmente, corroboro a análise da unidade técnica quanto à inocorrência da prescrição das pretensões punitiva ou ressarcitória, à luz das regras contidas na Resolução TCU 344/2022. 
No caso concreto, o termo inicial da contagem do prazo prescricional foi 8/2/2018, data em que a prestação de contas deveria ter sido apresentada (art. 4°, inciso I) , tendo sido interrompido pela notificação do responsável por este Tribunal em 13/3/2020 (peça 27) e pela emissão das Notas Técnicas 55/2021/COEJA/DPD/SEB/SEB, em 20/5/2021, e 3034813/2022/DIAFI/COPRA/CGAPC/ DIFIN, em 20/7/2022 (peça 55) .
No mérito, acompanho a proposta da unidade técnica, cuja análise adoto, desde já, como minhas razões de decidir, sem prejuízo das observações a seguir.
Não foram juntados aos autos os documentos que poderiam comprovar a regular aplicação de parte dos recursos disponibilizados. Conforme apontado pelo órgão concedente, o acervo documental que integrou a prestação intempestiva das contas apresentou inconsistências que impediram a plena caracterização do nexo de causalidade entre os recursos repassados e as despesas efetuadas no âmbito do programa, totalizando um débito no valor de R$ 188.317,75, em montantes históricos.
Adicionalmente, foi mencionado o pagamento de despesas bancárias - vedado nas regras do programa - no valor de R$ 38,28.
A apresentação intempestiva das contas em momento posterior à citação, como no caso concreto, sem a devida justificativa, não afasta a omissão no dever de prestar contas, sujeitando o responsável à penalidade da lei.
Assim, justificada se mostra a irregularidade das contas do Sr. Claudine Matias Maia, gestor dos recursos aplicados no programa, sua condenação ao pagamento do débito apurado e a aplicação das multas previstas no art. 57 (proporcional ao débito) e 58 (pela omissão no dever de prestar contas) , ambas da Lei 8.443/1992.
Com relação à teoria da absorção suscitada pelo MPTCU para análise da aplicação de multa, considero que o presente caso difere dos demais em que o Tribunal normalmente entende haver relação de subordinação entre as condutas "não comprovação da aplicação dos recursos" e "omissão no dever de prestar contas". Na maior parte das situações, o Tribunal aplica apenas a multa do art. 57 da Lei 8.443/1992, mas dá ciência de que, na hipótese de se demonstrar, por via recursal, a correta aplicação dos recursos, caso o responsável não justifique a omissão no dever de prestar contas, o débito poderá ser afastado, mas suas contas podem permanecer irregulares, dando-se então ensejo à aplicação da multa prevista no art. 58, inciso I, da Lei 8.443/1992.
Diferentemente, no caso concreto em exame, a prestação de contas foi feita, mas de forma intempestiva, e não vieram aos autos quaisquer justificativas acerca dessa irregularidade. Assim, a não comprovação da regular aplicação dos recursos decorreu da existência de inconsistências na documentação intempestivamente encaminhada ao órgão concedente. Já a aplicação da penalidade de multa em relação à omissão, por sua vez, diz respeito à falta de justificativas pelo responsável do descumprimento de seu dever constitucional no momento aprazado. 
	Dessa forma, voto pela adoção da minuta de acórdão que trago à consideração deste colegiado.
TCU, Sala das Sessões, em 18 de abril de 2023.
Ministro VITAL DO RÊGO 
Relator